【裁判字號】    96,訴,1580
【裁判日期】    970430
【裁判案由】    強盜等
【裁判全文】
臺灣高雄地方法院刑事判決              96年度訴字第1580號
公  訴  人  臺灣高雄地方法院檢察署檢察官
被      告  丁○○
輔  佐  人  丙○○
指定辯護人  本院公設辯護人乙○○
上列被告因強盜等案件，經檢察官提起公訴（96年度偵字第7511
號），本院判決如下：
    主  文
丁○○犯搶奪罪，處有期徒刑柒月，減為有期徒刑參月又拾伍日
，如易科罰金，以新台幣壹仟元折算壹日。
其他被訴傷害部分，公訴不受理。
    事  實
一、丁○○因有感音性障礙，領有重度語障之殘障手冊，且有輕
    度智能不足之情形，認知理解能力較一般人為差，惟尚無因
    精神障礙或其他心智缺陷，致其辨識行為違法或依其辨識而
    行為之能力顯著減低，於民國96年2 月1 日上午8 時30分許
    ，行經位於高雄市左營區○○○路98號「中外麵包店」外之
    騎樓時，意圖為自己不法之所有，基於搶奪該店所有財物之
    犯意，乘甲○○在該處工作不及防備之際，徒手搶奪擺放在
    甲○○面前且為該店所有之品管解說卡1 疊約100 張（價值
    約新台幣【下同】100 元）、店史解說卡1 疊約100 張（價
    值約400 元），得手後甲○○隨即追躡上前欲向丁○○索回
    上開物品，丁○○僅交還部份之品管解說卡及店史解說卡，
    甲○○再次要求其返還其他解說卡時，詎丁○○不從，且為
    免遭送警究辦，另基於傷害之犯意，徒手以拳頭毆打甲○○
    嘴唇，致其受有上唇口內黏膜外傷破裂1 ×0.2 公分破損流
    血、上嘴唇3 ×1 公分挫傷腫脹等傷害（傷害部分業經撤回
    告訴，另為不受理判決）後，再將放在一旁的椅子拿起丟向
    甲○○，嗣因路人出手制止，丁○○始趁隙逃逸，再經甲○
    ○報警處理後，而查悉上情。
二、案經甲○○訴由高雄市政府警察局左營分局報告臺灣高雄地
    方法院檢察署檢察官偵查起訴。
    理  由
一、按被告以外之人於審判外之陳述，雖不符刑事訴訟法第159
    條之1 至之4 等4 條之規定，然若當事人於審判程序中同意
    作為證據，法院審酌該言詞陳述或書面陳述作成時之情況，
    認為適當者，亦得為證據；又當事人、代理人或辯護人於法
    院調查證據時，知有刑事訴訟法第159 條第1 項不得為證據
    之情形，而未於言詞辯論終結前聲明異議者，視為有前項之
    同意，同法第159 條之5 定有明文。此立法意旨在於傳聞證
    據未經當事人之反對詰問予以核實，原則上先予排除。惟若
    當事人已放棄反對詰問權，於審判程序中表明同意該等傳聞
    證據可作為證據；或於言詞辯論終結前未聲明異議，基於尊
    重當事人對傳聞證據之處分權，及證據資料愈豐富，愈有助
    於真實發見之理念，且強化言詞辯論主義，使訴訟程序得以
    順暢進行，上開傳聞證據亦均具有證據能力。查本件所援引
    之以下各項證據，固有部分屬傳聞證據，然公訴人、被告及
    辯護人均明知此情，復於本院言詞辯論終結前，皆未聲明異
    議，又本院審酌該等證據作成時之狀況，並無違法取證或不
    宜作為證據之情形，且為證明本案被告犯罪所必要，應適宜
    為本案之證據，而均具證據能力，先此敘明。
二、上開犯罪事實，業據被告丁○○於本院審理中坦承不諱（見
    本院卷第228 頁），核與證人甲○○於警詢及本院審理中證
    述之情節相符（見警卷第9 頁至第13頁、本院卷第207 頁至
    第210 頁）。此外，復有搜索、扣押筆錄、扣押物品目錄表
    及蒐證照片2 張、高雄地方法院檢察署榮譽法醫師涂健蕃所
    出具之驗傷診斷書1 紙附卷可資佐證（見警卷第14頁至第18
    頁、第29頁至第30頁）。堪認被告之自白核與事實相符，被
    告搶奪之犯行，洵堪認定。
三、公訴意旨雖認被告係趁告訴人甲○○不注意之際，於竊盜得
    手後為證人甲○○發現時，被告為脫免甲○○逮捕，曾有當
    場施以徒手毆打甲○○嘴唇，並拿起一旁椅子丟擲甲○○等
    之強暴手段，欲藉機逃逸，因認被告涉犯刑法第329 條準強
    盜犯行等情，惟按乘人不備而搶其財物，係在他人實力支配
    之下突然搶去，應屬搶奪而非竊盜，又搶奪罪之性質，係乘
    人不備而掠取之，故須用不法之腕力，自財物所持人支配範
    圍內，移轉於自己之所持（最高法院64年台上字第2583號、
    19 年 上字第533 號判例意旨參照）；次按所謂強暴，係指
    直接或間接對於人之身體施以暴力，壓制被害人之抗拒，或
    使被害人處於不能抗拒之狀態而言；刑法第329 條準強盜之
    規定雖未如同法第328 條強盜罪之規定，將實施強暴、脅迫
    所導致被害人或第三人不能抗拒之要件予以明文規定，惟必
    於竊盜或搶奪之際，當場實施之強暴、脅迫行為，已達使人
    難以抗拒之程度，其行為之客觀不法，方與強盜行為之客觀
    不法相當，而得與強盜罪同其法定刑（最高法院94年度台上
    字第2401號、第3004號等判決、司法院大法官釋字第630 號
    解釋文、解釋理由書參照）。就此辯護人否認被告有於脫免
    逮捕之過程中對他人施加強暴手段之情，並辯以：被告對甲
    ○○所施加之行為客觀上並未達致使告訴人難以抗拒之程度
    ，是應不構成刑法之準強盜罪等語，第查被告前開行為係乘
    告訴人甲○○不備之際，在其面前奪取上開品管解說卡、店
    史解說卡等物，且該等物品均屬有財產價值之物，經甲○○
    追躡向被告索回上開物品時，被告確實有以拳頭毆打甲○○
    之嘴唇及持椅子丟擲甲○○，而與甲○○有短暫輕微肢體衝
    突之情形，業據證人甲○○迭於警詢、本院審理中證述：「
    （問：你被搶財物損失為何？價值為何？）我店內財物被搶
    物品為品管解說卡1 疊（約100 張、價值約100 元）、店史
    解說卡1 疊（約100 張、價值約400 元），共計損失約500
    元；（問：被告竊行被發現後，你如何處理？）我就追上前
    去，店史解說卡、品管解說卡是限量的，已有客人訂貨了，
    我要求他還我，他不肯，我們發生爭吵，被告就把店史解說
    卡及品管解說卡用手捏壞，也用手打我的嘴唇，我的嘴唇有
    破裂、受傷，後來有個客人經過才制止被告。（問：被告用
    手打你，只打你一下？）是的，但是又有拿椅子追打，但沒
    有打到我，經過客人制止後才停手。（問：被告打你時，你
    有無抵抗？）我有跑。（問：當時店裡只有你一位工作人員
    ？）本案發生是在店門外的騎樓，當時在店內還有其他的工
    作人員在忙。（問：被告用手打你，若你反抗，你能否處理
    ？）當時他情緒不穩定，經過客人來幫忙處理就可以制止的
    了。（問：被告當天在高雄市左營區○○○路98號之「中外
    麵包店」騎樓是否趁你不注意時偷取店史解說卡、品管解說
    卡？）不是，被告是當著我的面拿走的。（問：被告是否乘
    你不備時拿走的？）是的，當時我在裝東西，我便馬上發現
    。（問：你是如何察覺被告將店史解說卡、品管解說卡拿走
    的？）那是一瞬間的動作，當時我在工作當中，眼角餘光有
    看到。」等語明確（見本院卷第113 至116 頁），顯見被告
    行為當時，主觀上係欲乘告訴人甲○○不備之際，奪取置放
    於其面前之財物，自係基於搶奪之犯意甚明，公訴人認係竊
    取告訴人上開物品，尚有未恰；又本件被告搶奪告訴人上開
    財物得手後，以拳頭毆打告訴人之嘴唇1 次及以椅子丟向告
    訴人等行為，固得認係為脫免逮捕所為，然其於事後脫免逮
    捕過程中，除有上開行為外，並無其他強暴、脅迫之舉動，
    是與告訴人間之肢體衝突尚屬輕微，且就當時之客觀情況觀
    之，告訴人尚有還手之餘裕，且非不能透過旁人之協助即可
    制止被告之情，業據告訴人上開證述綦詳，從而，被告上開
    行為顯尚未到達使告訴人不能或顯難抗拒之程度，至多僅能
    認有短暫輕微肢體衝突之情事，是揆諸上開解釋意旨，自與
    刑法第329 條準強盜罪之構成要件，容有未合，無從視為與
    強盜行為相同，附此敘明。
四、核被告所為，係犯刑法第325 條第1 項之搶奪罪。公訴意旨
    認被告係犯刑法第329 條之準強盜罪，與上開釋字第630 號
    意旨不合，容有未恰，惟起訴之社會基本事實同一，本院自
    得變更法條予以審理。又被告有感音性障礙，並領有中華民
    國身心障礙手冊，為重度語言障礙之人，固有其提出之中華
    民國身心障礙手冊影本1 份，及本院依職權函查之被告身心
    障礙個案資料卡影本1 份附卷可稽（見警卷第20頁；本院卷
    第83至85頁），辯護人於本院準備程序中並進一步聲請將被
    告送請高雄市立凱旋醫院為精神鑑定，然鑑定結果略以：以
    被告目前精神狀態檢查及心理衡鑑之結果，符合DSM-IV之輕
    度智能不足診斷，被告對於涉案情境雖無法完整充分描述，
    但能瞭解當時之行為意涵，被告所竊取之財物無顯著價值，
    且被告所稱之用途亦似與常理不符，推測與被告智能不足、
    認知理解能力較弱有關，其間除無精神症狀影響，認知理解
    能力之低落尚未嚴重至無法依其辨識而行為，綜上，被告涉
    案行為時之精神狀態對其知意能力無顯著影響，並無因精神
    障礙或其他心智缺陷，致其辨識行為違法或依其辨識而行為
    之能力顯著降低，有該院97年4 月14日高市凱醫成字第0970
    002334號函附精神鑑定書1 份附卷可考（見本院卷第235 至
    241 頁），是本件自無從援引刑法第19條第2 項規定對被告
    減輕其刑；又按刑法第20條所謂瘖啞人，自係指出生及自幼
    瘖啞者言。瘖而不啞，或啞而不瘖，均不適用本條，司法院
    26年院字第1700號解釋可資參照。本件被告屬語障，有前開
    障礙手冊、被告身心障礙個案資料卡影本各1 份附卷為據，
    本案之輔佐人即被告之父親丙○○於本院準備程序中固陳稱
    ：被告於2 歲左右曾經因生病帶去打針，之後可能因此聽不
    見等語（見本院卷第91頁），惟於本院審理中另亦陳稱：被
    告3 歲起就不會說話了，當時就診之小兒科現在已沒有繼續
    營業等語（見本院卷第211 頁），致本院無從函調相關事證
    以資認定被告為瘖啞人，另再衡以被告前於75年、89 年 間
    ，均曾因強盜案件而遭判處有期徒刑6 年、1 年8 月確定，
    且執行完畢在案，此有台灣高等法院被告前案紀錄表1 份附
    卷可按，竟不思警惕，再犯本件之罪，自不得邀刑法第20條
    之寬典減輕其刑，併此明。爰審酌被告年值青壯，不思循
    正當途徑賺取財物，以搶奪方式掠取他人財物，造成告訴人
    精神上之侵擾非微，行為實有非當，且前已2 度因強盜案件
    ，經科刑判決確定並執行完畢，已敘明如前，仍不知悔改，
    又為本件搶奪犯行，實不宜輕恕，惟念及被告為領有殘障手
    冊之人，且有輕度智能不足之情形，認知理解力較諸一般常
    人為差之下，而為本件之犯行，犯後於本院審理中已坦承犯
    行，且已與告訴人以2500元調解成立，此有高雄市左營區調
    解委員會調解筆錄1 份在卷可參（見本院卷第111 頁），兼
    衡其奪取之財物價值非鉅、犯罪之動機、手段，及公訴人以
    被告犯後已生悔意，請求予從輕量刑等一切情狀，量處如主
    文之刑，又查被告犯罪時間係在中華民國96年4 月24日以前
    ，所犯之罪合於中華民國96年罪犯減刑條例第2 條第1 項第
    3 款所定減刑條件，應依法減輕其宣告刑2 分之1 後，並依
    同條例第9 條規定，及參以被告本件所犯情節、教育程度係
    左營啟英學校、家境小康，並無職業等情（見本院警卷調查
    筆錄受詢問人欄），諭知如主文所示易科罰金之折算標準。
五、至公訴人認被告於搶奪後，為脫免逮捕，徒手以拳頭毆打甲
    ○○嘴唇再將放在一旁的椅子拿起丟向甲○○，使其受有上
    唇口內黏膜外傷破裂1 ×0.2 公分破損流血、上嘴唇3 ×1
    公分挫傷腫脹等傷害，因認被告另涉犯刑法第277 條第1 項
    之傷害罪嫌等語。惟按告訴乃論之罪，告訴人於第一審辯論
    終結前，得撤回其告訴；又告訴經撤回者，法院應諭知不受
    理之判決，刑事訴訟法第238 條第1 項及第303 條第3 款分
    別定有明文。本件被告因上開案件，經檢察官提起公訴，認
    被告同時涉犯刑法第277 條第1 項之傷害罪嫌，而依同法第
    28 7條前段之規定，須告訴乃論。嗣因告訴人甲○○業於本
    院審理中，當庭表示願意撤回其對於被告傷害之告訴，且有
    撤回告訴狀1 份在卷可查（見本院卷第209 、212 頁），自
    應依刑事訴訟法第303 條第3 款之規定，就被告被訴傷害部
    分，諭知不受理之判決。
據上論斷，應依刑事訴訟法第299 條第1 項前段、第300 條、第
303 條第3 款，刑法第325 條第1 項、第41條第1 項前段，中華
民國96年罪犯減刑條例第2 條第1 項第3 款、第7 條、第9 條，
判決如主文。
本案經檢察官戊○○到庭執行職務。
中    華    民    國    97    年    4     月    30    日
                  刑事第四庭  審判長法  官  陳  箐
                                    法  官  王參和
                                    法  官  鄭凱文
以上正本證明與原本無異。
如不服本判決應於收受本判決後10日內向本院提出上訴書狀，並
應敘述具體理由，如未敘述上訴理由者，應於上訴期間屆滿後20
日內補提理由書狀於本院（均須按他造當事人之人數附繕本）「
切勿逕送上級法院」。
中    華    民    國    97    年    5     月    1     日
                                    書記官  蕭家玲
附錄本案論罪科刑法條：
中華民國刑法第325 條
意圖為自己或第三人不法之所有，而搶奪他人之動產者，處6 月
以上5 年以下有期徒刑。
因而致人於死者，處無期徒刑或7 年以上有期徒刑，致重傷者，
處3 年以上10年以下有期徒刑。
第1 項之未遂犯罰之。


司法院資訊處製作；財團法人民間司法改革基金會備份。
